最高法院刑事判決　　　　　　　　　　　　　　　八十八年度台上字第二○八○號
　　上訴人　台灣高等法院檢察署檢察官
　　被　告　甲○○
右上訴人因被告業務過失致人於死案件，不服台灣高等法院中華民國八十六年四月二
十三日第二審判決（八十五年度交上易字第六二一號，起訴案號：台灣板橋地方法院
檢察署八十四年度偵字第一五一二○號），提起上訴，本院判決如左：
    主  文
原判決撤銷，發回台灣高等法院。
    理  由
查原審民國八十五年度交上易字第六二一號過失傷害案件，檢察官起訴書係以刑法第
二百八十四條第一項之過失傷害罪名起訴被告甲○○，第一審及原審判決雖變更起訴
法條，亦僅依同法條第二項前段論處被告業務過失傷害人罪刑，然檢察官在第一審已
就被告同一過失行為致被害人鍾阿榮死亡等情，函請第一審法院併辦（一審卷四九頁
），第一審判決後，被害人之妻即告訴人林阿美不服，聲請檢察官提起第二審上訴，
主張：「因業務過失致人於死者，處五年以下有期徒刑，刑法第二百七十六條第二項
定有明文。原判決認被告係犯業務過失傷害，處有期徒刑六月，告訴人認原判決引用
法條有誤」等語（見原審卷一一頁），檢察官據以提起第二審上訴，亦爭執被害人已
死亡，第一審判決適用法條錯誤等情，並援引告訴人之主張為其上訴理由（見原審一
○頁），應認檢察官在原審辯論終結前，業已爭執被告所犯罪名為刑法第二百七十六
條第二項之業務過失致人於死罪，而該罪名並非屬於刑事訴訟法第三百七十六條各款
所列案件，故檢察官得提起第三審上訴，合先敘明。
本件原判決認定被告甲○○係從事大理石建築之工人，平日均駕駛車牌號碼ＨＮ－六
二六七號自用小貨車載運製造大理石之工具及切割機至各工地工作，即以駕駛為其附
隨之業務，於民國八十四年五月二十三日上午八時三十分許，駕駛上開自用小貨車，
沿台北縣鶯歌鎮○○路，由鶯歌往樹林方向行駛，途經上揭鶯歌鎮○○路三○一號（
起訴書誤植為三○七號）前欲左轉入中正一路時，原應注意車前狀況及兩車併行之間
隔，並隨時採取必要之安全措施，且依當時情況，又無不能注意之情形，乃竟疏於注
意，致撞及同向在前行駛亦欲左轉入中正一路，由被害人鍾阿榮騎乘之車號ＦＢＮ－
九七三號重機車，被害人因而人車倒地，受有左側頭部、肩部、右手背部、右膝部等
傷害，經被害人之妻林阿美提出告訴等情。因而維持第一審論處被告從事業務之人，
因業務上之過失傷害人罪刑，駁回被告及檢察官在原審之上訴。固非毫無見地。
惟按刑事訴訟採真實發見主義，審理事實之法院對於被告有利及不利之證據，應依職
權詳加調查，綜合全案證據資料，本於經驗及論理法則以定其取捨，並將取捨證據及
得心證之理由於判決內詳為說明，茍非調查之途已窮，尚難遽為對被告有利或不利之
認定。卷查被害人於本件車禍發生後，在八十四年五月二十三日車禍發生當日前往文
化醫院診療，經該醫院診斷結果，其左側頭部、胸部、左上肢重挫傷，右手背部、右
膝部、左下腿部挫擦傷，住院治療至八十四年六月十二日出院，同年六月十六日再因
頭部、左上肢重挫傷後遺症及皮膚炎、痒疹，至同上醫院住院治療，於同年六月二十
五日出院，翌日（六月二十六日）又因頭部挫傷後遺症及慢性肝炎、腎炎、糖尿病前
往同上醫院治療，至同年七月六日發生意識不清，呈昏迷狀態，而轉往長庚紀念醫院
急診，經長庚紀念醫院作腦部電腦斷層檢查，發現腦水腫及蜘蛛膜下出血已吸收現象
，住院治療至同年七月十九日出院，但仍無清醒跡象，同年七月十九日至同年七月二
十八日再因頭部挫傷後遺症、蜘蛛膜下出血及昏迷等症狀前往文化醫院住院治療，有
文化醫院及長庚紀念醫院出具之診斷證明書可稽（見偵字第一五一二○號卷一○、一
一頁）；又被害人於八十四年十二月二十六日死亡，經檢察官督同法醫相驗結果，確
認被害人係因車禍頭背及下肢挫傷，導致顱內出血及續發心肺衰竭而死亡，有檢察官
相驗屍體證明書及驗斷書在卷足憑（見相驗卷一五至二○頁）；而原判決復認定被告
於上開時地駕駛自用小貨車因過失而撞及被害人所駕駛機車，被害人因而人車倒地，
受有左側頭部、肩部、右手背部、右膝部等傷害等情之事實；則被告駕車因過失而撞
及被害人之行為，與被害人之死亡，是否確無相當因果關係﹖殊值商榷研求。至於被
害人於本件車禍受傷之初，前往鄭龍傑診所門診時，雖神智清醒，頭部無明顯外傷，
心、肺、腹部等無異常發現，但該診所因無法確定腦部是否受傷，乃囑咐護送被害人
前往門診之人，於被害人返家後應留意觀察其神智變化，若有變化應送大醫院檢查、
治療，有該診所病歷說明在卷可稽（見一審卷四○頁），而依文化醫院出具之診斷證
明，亦記載被害人於本件車禍發生當日即因左側頭部、胸部、左上肢重挫傷及右手背
部、右膝部、左下腿部挫擦傷前往該醫院住院治療；另台灣大學醫學院附設醫院之鑑
定意見，係依據第一審所函送被害人在長庚紀念醫院、文化醫院、鄭龍傑診所之病歷
資料暨各該醫院、診所之函件所載內容而作成之結論，並未實際解剖被害人屍體檢驗
其死因，且未確定被害人因何而死；則上開鄭龍傑診所之病歷說明及台灣大學醫學院
附設醫院之鑑定意見，能否動搖上開文化醫院、長庚紀念醫院出具診斷證明書及檢察
官督同法醫檢驗之結論﹖亦非無審酌餘地。又長庚紀念醫院之病歷雖記載被害人於住
院治療期間曾從病床上跌落地上，然被害人之頭部受傷顱內出血是否因此所引起而非
本件車禍所造成﹖因攸關此情形能否動搖文化醫院之診斷證明暨檢察官督同法醫檢驗
之結論，及認定被告就被害人之死亡應否負過失責任，自有待釐清。乃原審未詳查慎
斷，徒以上開鄭龍傑診所之病歷說明、台灣大學醫學院附設醫院之鑑定意見及長庚紀
念醫院之病歷記載被害人曾由病床上跌落於地上，遽認被害人之死亡無法確定為本件
車禍所造成，而率行判決，難謂與採證法則無違，尤有查證未盡之違法。以上諸端，
或為檢察官上訴意旨所指摘，或為本院得依職權調查之事項，應認原判決有撤銷發回
更審之原因。
據上論結，應依刑事訴訟法第三百九十七條、第四百零一條，判決如主文。
中      華      民      國    八十八    年      四      月    二十二    日
                              最高法院刑事第九庭
                                  審判長法官  曾  有  田
                                        法官  林  永  茂
                                        法官  陳  宗  鎮
                                        法官  劉  介  民
                                        法官  楊  商  江
      右正本證明與原本無異
                                              書  記  官
中      華      民      國    八十八    年      四      月    二十七    日
